臺灣高等法院刑事判決　　　　　 九十年度上更(一)字第八八○號
　　上　訴　人
　　即　被　告　甲○○
　　選任辯護人　蕭明哲　律師
　　　　　　　　陳雪萍　律師
右上訴人因違反藥事法案件，不服臺灣板橋地方法院86年度訴字
第2018號，中華民國87年6月24日第一審判決（起訴案號：臺灣
板橋地方法院檢察署85年度偵字第20984號、86年度偵字第6697
號、第7204號、第10331號、併辦案號：87年度偵字第1820號、
第7826號、第8587號），提起上訴經判決後，由最高法院發回更
審，本院判決如左：
    主  文
上訴駁回。
甲○○緩刑參年。
    事  實
一、甲○○係設於台北縣中和市○○路三三五之一號五樓百健產
    物有限公司（下稱百健公司）之負責人，竟基於概括之犯意
    ，自八十三年初起，至八十六年二月間止，在台北縣中和市
    ○○路三三五之一號五樓之百健公司，未經核准即擅自以含
    有SENNOSIDE A成分之番瀉莢為原料製造上格青草茶、健美
    茶、塑身享瘦茶、金絲茶快速Ｓ、麗的減脂茶、瑞士三寶茶
    、愛體美瘦健茶、瑞士健寶健康茶、夏娃園纖體茶等偽藥，
    並以每盒新台幣（下同）八十元至一百三十元不等之價格，
    在全台各地，將上開偽藥販賣予各地之盤商。嗣經台中縣衛
    生局人員，於八十五年五月二十日在台中市○○區○○路二
    段一三三號利民藥房，查獲百健公司所販售之上格青草茶二
    盒；於八十五年五月二十五日，在台中市○○區○○路一段
    三十二號忠信藥局，查獲瑞士三寶茶二盒；於八十五年十一
    月二十五日，經新竹縣衛生局人員在新竹縣竹東鎮○○路○
    段六號國豐大藥局，查獲百健公司愛體美瘦健茶二盒；於八
    十五年十一月二十六日，經澎湖縣衛生局人員在澎湖縣馬公
    市○○路十三之五號新連發西藥房，查獲瑞士三寶茶六盒；
    於八十六年十月二十一日，經基隆市衛生局人員在基隆市○
    ○○路十號長安藥師藥局，查獲瑞士健寶健康茶四盒；於八
    十六年十一月十八日，經台北縣衛生局人員在台北縣板橋市
    ○○路○段三五一號一樓名旦生活事業股份有限公司，查獲
    夏娃園纖體茶二盒。
二、案經台北縣政府函請臺灣板橋地方法院檢察署暨該署檢察官
    自動檢舉偵查起訴及移送併辦。
    理  由
一、訊據上訴人即被告甲○○固不否認前開以番瀉莢為原料製造
    上格青草茶、健美茶、塑身享瘦茶、金絲茶快速Ｓ、麗的減
    脂茶、瑞士三寶茶、愛體美瘦健茶，並販售予全台各地之盤
    商等情，惟矢口否認有違反藥事法法犯行，辯稱：伊所製售
    之上開茶包並非屬藥事法第六條第一款所稱之藥品，上開茶
    包之原料番瀉莢係天然瀉劑，本即含有SENNOSIDE成分，伊
    並未添加西藥成分，SENNOSIDE係番瀉莢之天然成分，並非
    伊另行添加，伊僅係誤用，並不知係主管機關管制之藥品，
    且地方機關只要茶包驗出有含SENNOSIDE成分，即已藥事法
    規定論處，未考量其含量之多寡，與世界各國對SENNOSIDE
    成分產品之含量規定相左，甚不合理，衛生署始於八十八年
    七月二十八日將含SENNOSIDE成分之茶包定統一原則，以每
    日使用劑量十二毫克以上方以藥品管理，其先後函釋不一，
    系爭茶包均有標示使用指示，自無何製售偽藥之犯行云云。
    經查：
  (一)百健公司所製售之上格青草茶、健美茶、塑身享瘦茶、金絲
    茶快速Ｓ、麗的減脂茶、瑞士三寶茶、瑞士健寶健康茶、愛
    體美瘦健茶、夏娃園纖體茶等，經上開各地衛生局查獲後送
    請行政院衛生署藥物食品檢驗局檢驗結果均含SENNOSIDE A
    成分，有該局八十五年八月十四日藥檢肆字第八五一○○八
    一號檢驗成績書（見八十五年度偵字第二○九八四號偵查卷
    第八頁、第九頁）、八十四年十二月十五日藥檢壹字第八四
    一九九三一號檢驗成績書、八十四年九月四日藥檢參字第八
    四一二九七八號檢驗成績書、八十五年六月六日藥檢參字第
    八五○八二二三號檢驗成績書、八十六年一月二十二日藥檢
    肆字第八五一九六七四號檢驗成績書、八十六年一月二十二
    日藥檢肆字第八五一八九四七號檢驗成績書（見原審卷第四
    二頁至第四六頁）、八十六年十二月十六日藥檢壹字第八六
    一九○三四號檢驗成績書（見八十七年度偵字第一八二○號
    偵查卷第四頁）、八十六年十二月三十一日藥檢壹字第八六
    一九六一九號檢驗成績書（見八十七年度偵字第七八二六號
    偵查卷第十一頁）各一份在卷為憑。而SENNOSIDE收載於中
    華藥典第四版，係屬藥事法第六條第一款所稱之藥品，涉案
    藥品，若含有SENNOSIDE成分，應以藥品管理，復有行政院
    衛生署八十六年十月八日衛署藥字第八六○五九一四五號函
    附於原審卷可按（見原審卷第五七頁）。上開茶包經檢驗結
    果既均含有SENNOSIDE A成分，自屬藥事法所指之藥品。雖
    行政院衛生署八十八年三月四日衛署藥字第八八○一○○八
    一號函釋：「案內產品如標示或檢出SENNOSIDE含量每日使
    用劑量達十二毫克以上，以藥品管理，如每日使用劑量十二
    毫克以下，則不以藥品管理」（見本院上訴卷第五○頁），
    惟SENNOSIDE既屬行政院衛生署公告之藥品，則個人每日使
    用量多寡並不影響其藥品屬性，僅屬管理之方式不同，是該
    含釋並不能採為有利被告之認定。同理本院前審雖檢送扣案
    之茶包二包以五百西西沖泡後之茶液，經檢驗結果
    SENNOSIDE呈陰性，有行政院衛生署藥物食品檢驗局八十八
    年四月三十日藥檢參字第八八○六一一八號檢驗成績書在卷
    可稽（見本院上訴卷第七○頁），然該檢驗仍係就每日使用
    劑量多寡之檢驗，屬藥品管理之範圍，亦難採為有利被告之
    認定。是被告所辯：伊所製售之上開茶包並非屬藥事法第六
    條第一款稱之藥品云云，要非屬實，自不可採。
  (二)百健公司因所製造之健美茶、塑身享瘦茶、金絲茶快速Ｓ、
    麗的減脂茶均含有SENNOSIDE A成分，而經台北縣政府處以
    罰鍰，並令其分別於八十五年四月三十日、八十五年五月三
    十日及八十五年九月三十日收回該產品，有台北縣政府行政
    處分書三份附卷足按（見八十五年度偵字第二○九八四號偵
    查卷第二頁至第四頁），然被告仍於八十六年二月間製造含
    有SENNOSIDE成分之瑞士健寶健康茶，亦有行政院衛生署藥
    物食品檢驗局八十六年十二月十六日藥檢壹字第八六一九○
    三四號檢驗成績書所示檢體製造日期足憑（見八十七年度偵
    字第一八二○號偵查卷第四頁）；又百健公司亦於八十六年
    初販賣含有SENNOSIDE成分之夏娃園纖體茶一批予興譜公司
    等情，亦據證人古癸發（即興譜公司業務經理）於原審結證
    屬實（見原審第一三五頁），足見被告甲○○所經營百健公
    司所製造之健美茶、塑身享瘦茶、金絲茶快速Ｓ、麗的減脂
    茶於各地衛生局查獲，並經台北縣政府對該公司為行政處分
    後，仍以含有SENNOSIDE A成分之番瀉莢製造偽藥，並冠以
    其他名稱包裝並出售，以規避衛生主管機關之查稽之情，被
    告有犯罪故意，亦堪認定。是被告所辯僅係誤用番瀉莢，並
    不知係主管機關管制之藥品云云，無非係事後卸責避咎之詞
    ，並不足採。
  (三)按行政院衛生署八十七年九月二十二日衛署藥字第八七○五
    ○四六一號函訂頒之「涉嫌不法藥品查處作業程序」規定，
    SENNOSIDE成分屬兼具食品性質，判定為藥品者，初次查獲
    未經核准擅自製造或輸入者，以違反藥事法第三十九條處罰
    ，再次違反時，始依偽藥或禁藥論處，有該署九十年十一月
    二十九日衛署藥字第○九○○○六九七六四號函在卷可按（
    見本院卷第八三頁），百健公司前經台北縣政府處以罰鍰，
    並令其收回含有SENNOSIDE A成分之產品後，仍以含有
    SENNOSIDE A成分之番瀉莢製造偽藥，並冠以其他名稱包裝
    並出售之情，已說明如前，參諸前揭「涉嫌不法藥品查處作
    業程序」規定，本件被告製售含有SENNOSIDE A成分之茶包
    ，自應依偽藥或禁藥論處。
  (四)綜上所述，被告甲○○前揭所辯，顯係事後卸責之詞，難謂
    可採。本件事證明確，被告之犯行堪以認定。
二、核被告甲○○未經衛生主管機關核准擅自製造藥品，該等藥
    品即屬偽藥，被告甲○○明知為偽藥而販賣予各地之盤商，
    核其所為係犯藥事法第八十二條第一項之製造偽藥罪及同法
    第八十三條第一項之販賣偽藥罪。被告甲○○係先後多次製
    造偽藥及販賣偽藥之行為，均時間緊接，且犯罪構成要件相
    同，顯係基於概括之犯意為之，均係連續犯，應依連續犯之
    規定論以一罪，並加重其刑。又被告所犯連續製造偽藥罪及
    連續販賣偽藥罪，有方法與目的之牽連關係，應從一重之製
    造偽藥罪處斷。至檢察官於原審移送併辦部分（八十七年度
    偵字第一八二○號、第七八二六號、第八五八七號），與起
    訴之犯罪事實有連續犯裁判上之一罪之關係，其一部起訴之
    效力及於全部，基於審判不可分原則，本院自得併予審究，
    附此敘明。
三、原審以被告所犯事證明確，適用藥事法第八十二條第一項、
    第八十三條第一項、第八十七條，刑法第十一條前段、第五
    十六條、第五十五條，審酌被告甲○○未經核准擅自製造偽
    藥後並販賣，為各地衛生局查獲後，仍以其他品名包裝並販
    賣，影響衛生主管機關之管理，暨被告甲○○之犯罪動機、
    手段、品行、素行等一切情狀，量處有期徒刑壹年，並敘明
    查扣之上開含有SENNOSIDE A成分之茶包，由百健公司已販
    賣交予他人之物，並非被告所有，亦非違禁物，而不另為沒
    收之理由，經核其認事用法，洵無不當，量刑亦屬妥適，被
    告上訴仍執陳詞，否認犯罪，指摘原判決不當，為無理由，
    其上訴應予駁回。
四、末查被告甲○○前雖曾於七十一年間因偽造文書罪受有期徒
    刑四月之宣告，惟五年以內未曾再受有期徒刑以上刑之宣告
    ，有本院被告全國前案紀錄表在卷可稽，其一時思慮不周未
    經主管機關核准即擅自製造偽藥，致犯刑章，惟其經歷六、
    七年之訟累，已足資教訓警惕，且因腦部患有血管瘤病變，
    歷經腦部外科治療，有診斷證明書在卷可證，應無再犯之虞
    ，本院認所處之刑以暫不執行為適當，爰併宣告緩刑三年，
    以啟自新。
據上論斷，應依刑事訴訟法第三百六十八條，刑法第七十四條第
二款，判決如主文。
本案經檢察官劉永清到庭執行職務。
中　　華　　民　　國　　93　　年　　1 　　月　　13　　日
                  刑事第二十庭  審判長法  官  陳晴教
                                      法  官  鄧振球
                                      法  官  李春地
以上正本證明與原本無異。
如不服本判決，應於收受送達後十日內向本院提出上訴書狀，其
未敘述上訴之理由者並得於提起上訴後十日內向本院補提理由書
（均須按他造當事人之人數附繕本）。
                                      書記官  柳秋月
中　　華　　民　　國　　94　　年　　4 　　月　　18　　日
附錄：本案論罪科刑法條全文
藥事法第82條
製造或輸入偽藥或禁藥者，處十年以下有期徒刑，得併科新臺幣
一千萬元以下罰金。
以犯前項之罪為常業者，處五年以上十二年以下有期徒刑，得併
科新臺幣二千五百萬元以下罰金。
犯前二項之罪，因而致人於死者，處無期徒刑或十年以上有期徒
刑，致重傷者，處七年以上有期徒刑。
因過失犯第 1 項之罪者，處三年以下有期徒刑、拘役或科新臺幣
五十萬元以下罰金。
第 1 項及第 2 項之未遂犯罰之。
